【裁判字號】    97,簡上,27
【裁判日期】    970327
【裁判案由】    損害賠償
【裁判全文】
臺灣高雄地方法院民事判決              97年度簡上字第27號
上  訴  人  甲○
上  訴  人  乙○○
上列當事人間請求損害賠償事件，兩造對於中華民國96年7 月10
日本院高雄簡易庭96年度雄簡字第4674號第一審簡易判決各自提
起上訴，經本院於民國97年3 月13日言詞辯論終結，判決如下：
    主      文
原判決關於駁回上訴人乙○○後開第二項之訴部分，暨命上訴人
乙○○負擔該部分訴訟費用之裁判均廢棄。
上訴人甲○應再給付上訴人乙○○新台幣壹萬零捌拾參元及自民
國九十五年十二月十六日起至清償日止按週年利率百分之五計算
之利息。
上訴人乙○○其餘之上訴駁回。
上訴人甲○之上訴駁回。
第一、二審訴訟費用由上訴人甲○負擔五分之二，餘由上訴人乙
○○負擔；上訴人甲○上訴部分，第二審訴訟費用由上訴人甲○
負擔。
    事實及理由
一、本件上訴人乙○○起訴主張上訴人甲○於民國95年4 月13日
    上午10時15分許，在駕駛車牌號碼ZP-3051 號自用小客車沿
    高雄市○○○路由北向南方向行駛而欲左轉同盟二路時，因
    疏未注意汽車行駛至交岔路口，轉彎車應讓直行車先行之規
    定，乃竟未讓行即貿然左轉，致撞及同路對向適行至上開路
    口而欲直行之由伊所駕駛之訴外人台灣星堡保全股份有限公
    司（下稱星堡公司）所有之車牌號碼9233-GH 號自用小客車
    ，使伊因此受有頭部外傷之傷害，且該自小客車車頭亦因撞
    擊而受有嚴重損害，而伊因此之傷害業已支出醫療費用新台
    幣（下同）720 元，且伊因系爭事故之處理而自95年8 月18
    日起至同年12月22日止未能上班業遭任職公司扣薪14,335元
    ，為釐清肇事責任歸屬更已支出肇事責任鑑定費用2,000 元
    ，而上開受損車輛之修復費用計75,000元，伊並已自星堡公
    司處受讓該項損害賠償請求權，且亦已將此讓與事實通知上
    訴人甲○，另伊因上開傷勢而身心皆感痛苦，上訴人甲○自
    應賠償精神慰撫金150,000 元，為此爰依侵權行為損害賠償
    請求權請求判令上訴人甲○應給付242,055 元及自起訴狀繕
    本送達之翌日即95年12月16日起至清償日止，按週年利率5
    ％計算之利息，並願供擔保請准宣告假執行。
二、上訴人甲○則以系爭車禍係因上訴人乙○○無照駕駛且在行
    經上開事故地點時未遵守時速30公里之速限超速行駛以致，
    伊於系爭車禍並無任何過失存在，自無須對上訴人乙○○負
    何損害賠償責任等語為辯，並聲明求為判決駁回上訴人乙○
    ○之訴及假執行之聲請。
三、原審判決上訴人甲○應給付上訴人乙○○40,332元及自95年
    12月16日起至清償日止按週年利率5%計算之利息，並駁回上
    訴人乙○○其餘之請求，上訴人乙○○就上開敗訴部分於本
    件上訴則聲明求為判決：(一)、原判決不利之部分廢棄；(二)、
    上開廢棄部分，上訴人甲○應再給付181,223 元及自95年12
    月16日起至清償日止按週年利率5%計算之利息；其對上訴人
    甲○之上訴部分則於本院答辯聲明求為判決駁回上訴人甲○
    之上訴。上訴人甲○就原審判決其敗訴部分於本件上訴則聲
    明求為判決：
    (一)、原判決不利之部分廢棄；(二)、上開廢棄部分，上訴人乙
    ○○第一審之訴駁回；其對上訴人乙○○之上訴部分則答辯
    聲明求為判決：駁回上訴人乙○○之上訴。
四、兩造不爭執之事項：
  (一)、上訴人甲○於上開時日在駕駛車牌號碼ZP-3051 號自小客
      車沿博愛一路由北向南方向行駛而欲左轉同盟路時，乃與
      適沿同路由南向北方向行駛至上開路口之由上訴人乙○○
      所駕駛之車牌號碼9233-GH 號自小客車（星堡公司所有）
      發生碰撞，上訴人乙○○因此受有頭部外傷之傷害，且該
      自小客車亦因而受損。
  (二)、上訴人乙○○因系爭車禍事故已支出醫療費用720 元、交
      通事故鑑定費用2,000 元，星堡公司並已將其對上訴人甲
      ○就上開自小客車之修繕費用債權75,000元（零件費用41
      ,000 元 ，工資34,000元）讓與上訴人乙○○。
  (三)、上訴人乙○○於事發時乃為超速行駛而就系爭車禍之發生
      與有過失。
  (四)、系爭車禍經高雄市車輛行車事故覆議鑑定委員會鑑定結果
      ，乃認「上訴人甲○轉彎車未讓直行車先行為肇事主因，
      上訴人乙○○超速行駛為肇事次因」。
五、本院就兩造必要爭點所為之判斷：
    兩造就系爭車禍事故，經本院審理而減縮爭點後，上訴人乙
    ○○就其所受損害僅爭執原審對非財產上損害所酌予之精神
    慰撫金數額是否相當乙部，餘經駁回部分之請求則不再予爭
    執，而上訴人甲○則僅就其於系爭車禍應否負過失責任，如
    有之時兩造應負之過失比例為何而為爭執，餘經原審計算准
    許之損害部分則再不予爭執，故本院就本件所須判斷者，僅
    為上訴人甲○就系爭車禍之發生有無過失？如有，兩造應負
    之過失比例為何？併上訴人乙○○所受傷害可得請求之精神
    慰撫金數額若干等項，餘之醫療、鑑定、修理費用等經准許
    部分及薪資損失駁回之部分即均不再予重為論述或計算，茲
    分述如下：
  (一)、上訴人甲○就系爭車禍之發生應否負過失責任？
      按汽車行駛至交岔路口「左轉彎時，應距交岔路口三十公
      尺前顯示方向燈或手勢，換入內側車道或左轉車道，行至
      交岔路口中心處左轉，並不得占用來車道搶先左轉」、「
      轉彎車應讓直行車先行。但直行車尚未進入交岔路口，而
      轉彎車已達中心處開始轉彎，直行車應讓轉彎車先行。」
      ，修正前道路交通安全規則第102 條第1 項第4 款、第6
      款（96年9 月17日修正）分別定有明文。查系爭車禍肇事
      時之博愛一路路口路段乃無分向設施，亦未繪設車道線，
      該路設有南北向各2 快車道，並設綠帶分隔島隔出兩側慢
      車道，其事故發生當時天候為晴，日間有自然光線，無障
      礙物，視距良好，號誌動作正常，而事發後兩造所駕車輛
      乃均停置於博愛一路與同盟二路交岔路口中央4 線快車道
      近北面之處，上訴人乙○○所駕上開車輛乃以頭北尾南之
      方向停在於北向2 快車道分隔線中間附近，右前車角距北
      向慢車道分隔島之沿伸線4.3 公尺，右後車角距為4 公尺
      ，尾部位於同盟二路西向慢車道路邊邊線之沿伸線上，其
      車頭保險桿因撞擊而斷裂掉落，引擎蓋及葉子板凹陷，另
      上訴人甲○所駕車輛則頭略西北尾略東南停於該路南北向
      快車道中央分隔附近，其左前車角距博愛一路南向快車道
      停止線之沿伸線（即北向內側快車道入口）2.6 公尺，尾
      距南向內側快車道停止線4.5 公尺、南向內外快車道分隔
      線之沿伸線1.3 公尺，右前車角距上訴人乙○○所駕車輛
      之左前角1.2 公尺，其車頭在撞擊後嚴重凹損，前保險桿
      斷裂掉落於兩車車頭夾角附近等情，此有道路交通事故現
      場圖、道路交通事故調查報告表、道路交通事故現場蒐證
      照片等件附於刑卷足參（調偵卷42頁以下），又上訴人甲
      ○於事發時係沿博愛一路由北向南方向行駛而欲左轉同盟
      路，上訴人乙○○則係沿同路由南向北方向直行至上開路
      口亦如上述，是依兩造行向及事發後之現場狀況以觀，系
      爭路口號誌動作既係正常，兩造並係依此而為直行或欲左
      轉，當時上開路段之號誌即應為綠燈無疑，而以兩車於肇
      事後之停止位置係逾同盟二路北側路邊邊線之沿伸線以上
      而近於博愛一路北向快車道入口附近，顯見上訴人乙○○
      於事發前應係見綠燈而直行並已進入該交岔路口之內，再
      以事發時為日間有自然光線，現場並無障礙物且視距良好
      ，上訴人甲○依規定如於該路南向內側快車道停等時，應
      可輕易見及上訴人乙○○所駕車輛駛來之狀況而得採行讓
      行動作，今上訴人乙○○既係綠燈直行且已駛入交岔路口
      之內，同向欲為左轉之上訴人甲○自應讓行而不得占用來
      車道搶先左轉，上訴人甲○係應注意且能注意而未及注意
      及此，其於系爭車禍之發生顯有轉彎車未禮讓直行車先行
      之過失甚明，此亦核與高雄市車輛行車事故覆議鑑定委員
      會所為之上開鑑定結果相符，其就系爭車禍自為有過失甚
      明，上訴人甲○所辯不足為採。
  (二)、兩造就系爭車禍各應負擔之過失責任比例？
      按「損害之發生或擴大，被害人與有過失者，法院得減輕
      賠償金額或免除之」、「行車速度，依速限標或標線之規
      定」，民法第217 條第1項、道路交通安全規則第93條第1
      項前段分別定有明文。本件上訴人甲○就系爭車禍之發生
      乃有轉彎車未禮讓直行車先行之過失，而上訴人乙○○於
      事發時乃為超速行駛而就系爭車禍之發生亦與有過失，另
      系爭車禍經高雄市車輛行車事故覆議鑑定委員會鑑定結果
      ，乃認「上訴人甲○轉彎車未讓直行車先行為肇事主因，
      上訴人乙○○超速行駛為肇事次因」均已如上述，則兩造
      就系爭車禍之發生既各有過失，請求賠償人之上訴人乙○
      ○就其損害之發生，自應減輕上訴人甲○之賠償金額，本
      院斟酌兩造於系爭車禍發生之一切情狀暨上開鑑定結果，
      認上訴人乙○○就系爭車禍之發生應負1/4 之過失責任，
      餘即應由上訴人甲○負擔，並依此比例計算其賠償金額。
      至上訴人乙○○於事發時雖為無照駕駛，惟上訴人乙○○
      係從事保全之工作，其於業務上應已習於駕駛行為，此未
      執有駕照之舉，應與其駕車之熟習度無甚關連，且與系爭
      車禍之發生應無因果關係而僅得認之為違規行為，此自不
      計入上訴人乙○○與有過失之範圍，附此敘明。
  (三)、原審酌予上訴人乙○○之精神慰撫金是否過低？
      本件上訴人乙○○固以原審判決不足以撫慰其所經歷之痛
      苦而應予提高至請求之金額云云，惟上訴人乙○○乃係受
      有頭部外傷已如上述，而其於事發後乃於當日上午11時53
      分至長庚紀念醫院急診求診，並於當日19時離院後即未再
      就醫乙節，此有診斷證明書在卷可稽，而上訴人乙○○於
      事發時係任職於星堡公司，其95年度薪資所得共計350,22
      5 元，名下並無其他財產，另被告之教育程度為初中肄業
      ，車禍前則係從事縫紉工作，現無職業，名下亦無任何財
      產乙節，此為兩造所不爭執，並有稅務電子閘門財產所得
      調查明細表附於原審卷可佐，而慰撫金賠償之核給標準固
      與財產上損害之計算不同，然非不可斟酌雙方身分、資力
      與加害程度，及其他各種情形核定相當之數額（最高法院
        51年台上字第223 號判例參照），本院審酌上訴人乙○
      ○僅受有頭部外傷，且於一次就診後即未再行看診，其傷
      勢衡情應無大礙，再酌以兩造之身分地位、經濟能力等一
      切情狀，認原審核以其慰撫金金額為10,000元尚屬適當，
      上訴人乙○○認酌予之金額過低云云尚為無據。
六、綜上所述，上訴人甲○就系爭車禍之發生應負以轉彎車未禮
    讓直行車先行之主要過失責任，而上訴人乙○○則應就其超
    速行駛負次要之與有過失之責，其過失比例應由上訴人乙○
    ○負擔1/4 之過失責任，餘即應由上訴人甲○負擔，又原審
    酌予上訴人乙○○之精神慰撫金金額10,000元尚屬適當而無
    重行審酌提高之必要，則上訴人乙○○以其得請求之精神慰
    撫金10,000元加計兩造俱不爭執而無須重行計算必要之醫療
    費用720 元、鑑定費用2,000 、車輛修理費用54 ,500 元後
    ，其就系爭車禍得請求之損害額即為67,220元，此損害賠償
    額經扣除其與有過失應負擔之部分即1/4 後，其得請求之金
    額應為50,415元（上訴人乙○○就系爭事件可得請求賠償之
    金額即為除原審判予之40,332元外，應再增加10,083元）
    從而上訴人乙○○依侵權行為之法律關係請求上訴人甲○應
    給付50,415元及其遲延利息，依法洵屬有據，自應予以准許
    ，其逾此範圍外之請求則為無據而應予以駁回，上訴人乙○
    ○請求上訴人甲○除原審判決金額外應再給付10,083元及其
    遲延利息，為有理由，原審就此認事尚有未洽，其上訴意旨
    指摘原判決不當，求予廢棄改判，於此部分自應由本院予以
    廢棄改判如主文第2 項所示，其逾此部分外之上訴及上訴人
    甲○指摘原判決之此部分不當，求予廢棄改判，自均為無理
    由而應予以維持，均應予駁回其上訴。
七、據上論結，本件上訴人乙○○之上訴為一部有理由、一部無
    理由，上訴人甲○之上訴為無理由，合依民事訴訟法第436
    條之1 第3 項、第449 條第1 項、第450 條、第78條、第79
    條，判決如主文。
中    華    民    國    97    年    3     月    27    日
                      民事第一庭 審判長法  官   朱玲瑤
                                       法  官   陳宛瑜
                                       法  官   黃宏欽
正本係照原本作成。
本判決不得上訴。
中    華    民    國    97    年    3     月    27    日
                                      書記官  陳心儀


司法院資訊處製作；財團法人民間司法改革基金會備份。
